臺灣臺北地方法院民事判決　　　　　　　　　　　　九十三年度訴字第二六八五號
　　原　　　告　丙○○
　　訴訟代理人　南雪貞律師
　　被　　　告　乙○○
　　訴訟代理人　吳啟孝律師
　　複　代理人　陳家淳律師
　　被　　　告　台新國際商業銀行股份有限公司
　　法定代理人　丁○○
　　訴訟代理人　甲○○
右當事人間確認債權不存在等事件，本院於中華民國九十三年七月三十日言詞辯論終
結，判決如下：
    主  文
確認被告乙○○持有原告所簽發如附表所示之本票債權不存在。
原告其餘之訴駁回。
訴訟費用由被告乙○○負擔四分三，餘由原告負擔。
    事實及理由
一、原告起訴主張：
  (一)原告與被告乙○○原係男女朋友關係，被告乙○○於民國八十六年十二月間要求
    原告為感情提供擔保，原告為維持彼此感情因而簽發如附表所示票面金額新台幣
    （下同）三百二十萬元之本票（下稱系爭本票）予被告乙○○，詎被告乙○○與
    原告分手後，竟於八十八年五月間持系爭本票向台灣板橋地方法院聲請強制執行
    ，經該院以八十八年度票字第四○三二號裁定准許對原告強制執行，被告乙○○
    再以前揭本票裁定聲請強制執行，經本院民事執行處以九十年度執字第二四四八
    八號受理，後於九十年十一月十四日以北院錦九十民執亥字第二四四八八號函扣
    押原告對第三人華宇電腦股份有限公司（下稱華宇公司）之薪資債權，並於九十
    年十一月二十九日以北院錦九十民執亥字第二四四八八號函將原告對華宇公司之
    薪資債權移轉予被告乙○○。惟查，原告與被告乙○○間並無任何債權債務關係
    存在，原告係為維持男女感情而簽發系爭本票，又原告與被告乙○○係系爭本票
    之直接前後手，原告得為票據原因關係之抗辯，為此請求確認系爭本票債權不存
    在。
  (二)被告乙○○另於八十四年一月二十三日邀同原告為連帶保證人，向被告台新國際
    商業銀行股份有限公司（下稱被告台新銀行）借款三百二十萬元（下稱系爭借款
    ），被告乙○○同時提供其所有坐落台北縣樹林市○○段二九五地號土地及其上
    建物即門牌號碼台北縣樹林市○○路一一一巷三十五號四樓房屋（下稱系爭房地
    ）設定最高限額三百八十四萬元抵押權予被告台新銀行。嗣被告乙○○未正常繳
    息，遭被告台新銀行聲請拍賣系爭房地，被告台新銀行後與被告乙○○達成協議
    ，將系爭房地交由被告乙○○自行出售，被告乙○○並於被告台新銀行塗銷系爭
    抵押權後將系爭房地所有權移轉登記予買主。被告台新銀行既已拋棄系爭借款之
    擔保物權，且同意被告乙○○緩期清償所餘欠款，原告依民法第七百五十一條、
    第七百五十五條規定，已無庸負連帶保證責任。
  (三)爰依票據及連帶保證法律關係聲明：
    1.確認原告與被告乙○○間系爭本票債權不存在。
    2.確認原告與被告台新銀行間就系爭借款之連帶保證債務不存在。
二、被告乙○○抗辯：
  (一)原告與被告乙○○協議分手時同意給付分手費三百二十萬元，因而簽發系爭本票
    予被告乙○○，原告事後提出票據原因關係抗辯，顯不可採。
  (二)為此聲明：原告之訴駁回。
三、被告台新銀行抗辯：
  (一)原告為系爭借款之連帶保證人，同意就系爭借款與被告乙○○負連帶責任，且原
    告已簽立「其他約定事項書」拋棄民法債編第二十四節保證各法條內有關保證人
    所得主張之抗辯權，自不得再提出任何抗辯。況被告台新銀行係於被告乙○○尋
    獲系爭房地買主後，為順利處分該房地，始與被告乙○○達成協議，同意於被告
    乙○○給付一百九十四萬元後塗銷系爭房地之抵押權，被告台新銀行並無拋棄抵
    押權；又被告台新銀行就借款不足受償部份對原告及被告乙○○仍繼續追償，原
    告據此主張被告台新銀行同意被告乙○○緩期清償，顯屬誤解。
  (二)為此聲明：原告之訴駁回。
四、按確認之訴非原告有即受確認判決之法律上利益者，不得提起。所謂即受確認判
    決之法律上利益，係指法律關係之存在與否不明確，原告主觀上認為其在法律上
    之地位有不妥之狀態存在，且此種不妥之狀態，能以確認判決將之除去者而言，
    最高法院五十二年度台上字第一二四○號判例可資參照。經查，原告主張其與被
    告乙○○間並無任何債權債務關係存在，被告乙○○竟以原告為維持男女感情而
    簽發之系爭本票聲請強制執行，又被告台新銀行既拋棄系爭借款擔保物權，且同
    意被告乙○○緩期清償，原告已無庸負連帶保證責任，為此請求確認系爭本票債
    務及連帶保證債務不存在，惟遭被告否認，則原告與被告乙○○間之系爭本票債
    務、原告與被告台新銀行間之連帶保證債務是否有效存在，即屬不確定，而此種
    不確定之狀態復得以本確認判決加以除去，參照上開判例意旨，應認原告對被告
    有即受確認判決之法律上利益，原告提起本件確認之訴，自應准許。
五、原告主張被告乙○○於八十八年五月間持系爭本票向台灣板橋地方法院聲請強制
    執行，經該院以八十八年度票字第四○三二號裁定准許，被告乙○○再以前揭本
    票裁定聲請強制執行，經本院民事執行處以九十年度執字第二四四八八號受理，
    後於九十年十一月十四日以北院錦九十民執亥字第二四四八八號函扣押原告對華
    宇公司之薪資債權，並於九十年十一月二十九日以北院錦九十民執亥字第二四四
    八八號函將原告對華宇公司之薪資債權移轉予被告乙○○等情，業據原告提出與
    其所述相符之系爭本票（見本院卷第八頁）、台灣板橋地方法院八十八年度票字
    第四○三二號裁定（見本院卷第九、第十頁）、本院九十年十一月十四日北院錦
    九十民執亥字第二四四八八號函（見本院卷第十一、第十二頁）及本院九十年十
    一月二十九日北院錦九十民執亥字第二四四八八號函（見本院卷第六二頁）等影
    本為證，並為被告乙○○所不爭執，復經本院依職權調閱九十年度執字第二四四
    八八號強制執行卷宗查證屬實，自堪信為真實。惟原告主張其與被告乙○○間並
    無任何債權債務關係存在，系爭本票係為維持男女感情而簽發等語，則遭被告乙
    ○○否認，並以前詞置辯。經查：
  (一)按支票固為無因證券，票據債務人不得以自己與發票人或執票人前手間所存在之
    抗辯事由，對抗執票人。然發票人非不得以自己與執票人間所存之抗辯事由對抗
    執票人，此觀票據法第十三條本文之反面解釋自明。又如發票人一旦提出其基礎
    原因關係不存在之對人抗辯，執票人自應就該基礎原因關係存在之積極事實，負
    舉證責任（最高法院八七台上字第一六○一號判決參照）。本件被告乙○○固主
    張原告係為支付分手費三百二十萬元而簽發系爭本票，然遭原告否認，提出其基
    礎原因關係不存在之對人的抗辯，則依前述說明，自應由被告乙○○就原告同意
    支付分手費三百二十萬元而簽發系爭本票之積極事實，負舉證責任。
  (二)經查，被告乙○○主張：系爭本票係原告於八十六年十二月九日所簽發，之所以
    會填載「到期日：八十七年二月五日」係因簽發本票當時雙方感情就有問題云云
    （見本院卷第六十頁），參以原告陳稱兩人於八十八年間始協議分手（見本院卷
    第六十頁），足認原告與被告乙○○於簽發本票當時尚未分手，則原告如何能預
    測兩人將於八十七年二月五日分手，並同意於該日支付分手費三百二十萬元予被
    告乙○○？被告乙○○前開抗辯，顯與事理有違，委無足採。又被告乙○○未能
    提出任何證據證明原告係為支付分手費三百二十萬元而簽發系爭本票，則原告提
    出張系爭本票礎原因關係不存在之抗辯，自屬可採，則原告請求確認系爭本票債
    權不存在，為有理由。
六、原告主張被告乙○○於八十四年一月二十三日邀同原告為連帶保證人，向被告台
    新銀行借款三百二十萬元，被告乙○○同時提供系爭房地設定最高限額三百八十
    四萬元抵押權予被告台新銀行。被告台新銀行因被告乙○○未正常繳息，聲請拍
    賣系爭房地，嗣後與被告乙○○達成協議，將系爭房地交由被告乙○○自行出售
    等情，業據原告提出與其所述相符之借據（見本院卷第十三條）、抵押權設定契
    約書（見本院卷第十四、第十五頁）及台灣板橋地方法院八十八年度拍字第四五
    六六號裁定（見本院卷第十六、第十七頁），並為被告台新銀行所不爭執，自堪
    信為真實。惟原告主張被告台新銀行既拋棄系爭借款擔保物權，且同意被告乙○
    ○緩期清償，原告已無庸負連帶保證責任云云，則遭被告否認，並以前詞置辯。
    經查：
  (一)被告台新銀行辯稱原告已預先拋棄民法債編第二十四節保證各法條內有關保證人
    所得主張之抗辯權云云，並提出兩造不爭執之其他約定事項書影本為證（見本院
    卷第五十頁反面、第六十頁）。惟查八十八年四月二十一日修正公布，八十九年
    五月五日施行之民法第七百三十九條之一已規定，該節所定保證人之權利，除法
    律另有規定外，不得預先拋棄，且八十九年五月五日修正施行之民法債編施行法
    第三十三條並規定，修正之民法第七百三十九條之一之規定，於民法債編修正施
    行前成立之保證，亦適用之，是縱使系爭連帶保證契約係於八十四年一月二十三
    日所成立，且「其他約定事項書」第一條後段約定：「願拋棄民法債編第二十四
    節保證各法條內，有關保證人所得主張之抗辯權」（見本院卷第五十頁反面），
    亦因違反民法第第七百三十九條之一之強行規定而無效，是被告台新銀行抗辯原
    告已預先拋棄抗辯權云云，即不可採。
  (二)按民法第七百五十一條所謂債權人拋棄為其債權擔保之物權者，係指債權人在債
    權尚未獲償之前，既有行使擔保物權取償之權利，而竟拋棄不行使之謂，若其債
    權已依行使擔保物權以外方法獲償，因而塗銷該擔保物權（如抵押權等）登記者
    ，即與拋棄擔保物權有別（最高法院八十四年度台上字第二○八八號判決）。原
    告雖主張被告台新銀行主動塗銷系爭房地抵押權，並同意被告乙○○將系爭房地
    所有權移轉予買主，顯已拋棄系爭借款之擔保物權云云。惟查，被告台新銀行係
    於被告乙○○尋獲系爭房地買主後，為順利處分該房地，始與被告乙○○達成協
    議，同意於被告乙○○給付一百九十四萬元後塗銷系爭房地之抵押權，且被告乙
    ○○出售系爭房地二百萬元價金扣除服務費所餘一百九十四萬元皆用以清償被告
    乙○○積欠債務，又系爭借款債務目前尚餘本金四十七萬二千一百八十九元未受
    清償，有兩造不爭執之被告乙○○九十二年九月十七日切結書（見本院卷第三十
    五頁）及被告台新銀行放款歷史資料查詢（見本院卷第四八頁）等影本在卷足憑
    ，自堪信為真實，足認被告台新銀行係因部分借款債權已依行使抵押權以外方法
    獲償，因而塗銷系爭抵押權，並非拋棄系爭抵押權，則原告依民法第七百五十一
    條主張所負連帶保證責任已因被告台新銀行拋棄系爭抵押權而解除云云，顯無理
    由。
  (三)原告另以被告乙○○九十二年九月十七日切結書（見本院卷第三十五頁）主張被
    告台新銀行未經原告同意允許被告乙○○緩期清償，依民法第七百五十五條規定
    ，主張原告已不負連帶保證責任。惟查，系爭借款本於九十一年一月二十三日始
    全部屆期，然因被告乙○○於八十八年間即未能按期繳納本息，依約定書第六條
    之規定喪失期限利益，該借款債務視為全部到期，而遭被告台新銀行聲請拍賣系
    爭房地，並經台灣板橋地方法院以八十八年度拍字第四五六六號裁定准予拍賣系
    爭房地等情，有系爭借據（見本院卷第五十頁）、約定書（見本院卷第四十九頁
    ）及台灣板橋地方法院以八十八年度拍字第四五六六號裁定（見本院卷第十六、
    第十七頁）等影本在卷足憑，堪信為真。又被告台新銀行係於被告乙○○尋獲系
    爭房地買主後，為順利處分該房地，始與被告乙○○達成協議，同意於被告乙○
    ○給付一百九十四萬元後塗銷系爭房地之抵押權，且由前揭切結書記載：「台新
    銀行對借款人及連帶保證人仍保有追索權」等語可徵（見本院卷第三十五頁），
    被告台新銀行就所餘本金四十七萬二千一百八十九部分對原告及被告乙○○仍保
    留追索權，被告台新銀行並未以前揭切結書允許被告乙○○得緩期清償，況系爭
    借款債務早於八十八年間因喪失期限利益而視為全部到期，則原告主張被告台新
    銀行未經原告同意允許被告乙○○得緩期清償云云，顯與事實不符，要難採信。
  (四)又查，「其他約定事項書」第一條前段既約定：「保證人就本借款債務，願與主
    債務人負連帶責任，即單獨清償債務。」（見本院卷第五十頁反面），而系爭借
    款債務尚餘本金四十七萬二千一百八十九元未受清償，已如前述，則原告就前揭
    借款餘額仍負連帶清償責任，是原告主張其與被告台新銀行間就系爭借款之連帶
    保證債務不存在，顯無理由。
七、綜上所述，原告請求確認與被告乙○○間系爭本票債權不存在，為有理由，應予
    准許；請求確認與被告台新銀行間就系爭借款之連帶保證債務不存在，則無理由
    ，應予駁回。
八、本件判決之基礎已臻明確，兩造其餘攻擊防禦方法及舉證，核與判決無影響，毋
    庸一一論列，併此敘明。
九、據上論結，本件原告之訴為一部有理由，一部無理由，依民事訴訟法第七十九條
    ，判決如主文。
中　　　華　　　民　　　國　　九十三　　年　　　八　　　月　　十三　　　日
                    民事第二庭  審判長法  官    丁蓓蓓
                                      法  官    吳燁山
                                      法  官    李家慧
附表：
發票人：丙○○，發票日：八十六年十二月九日，到期日：八十七年二月五日，票號
：第一一四一○二號，面額：三百二十萬元本票
右正本係照原本作成
如對本判決上訴，須於判決送達後廿日內向本院提出上訴狀
中　　　華　　　民　　　國　　九十三　　年　　　八　　　月　　 十六 　　日
                                      書記官    劉芳菊
